【裁判字號】    95,上訴,3644
【裁判日期】    951117
【裁判案由】    詐欺等
【裁判全文】
臺灣高等法院刑事判決                95年度上訴字第3644號
上  訴  人  臺灣板橋地方法院檢察署檢察官
被      告  甲○○
上列上訴人因被告詐欺等案件，不服臺灣板橋地方法院94年度訴
字第2810號，中華民國95年7月31日第一審判決（起訴案號：臺
灣板橋地方法院檢察署94年度偵字第17903號），提起上訴，本
院判決如下：
    主  文
原判決撤銷。
甲○○幫助意圖為自己不法之所有，以詐術使人將本人之物交付
，處有期徒刑柒月。
    事  實
一、甲○○透過報紙分類廣告得悉有收購他人金融機構帳戶之訊
    息，而依其智識程度，可預見有犯罪集團或不法份子以他人
    金融機構帳戶實行詐欺或其他財產犯罪，以掩飾不法利益，
    並規避司法偵查。猶基於幫助詐欺之故意，依廣告上所刊登
    電話，與真實姓名年籍不詳自稱「方小姐」之成年女子聯繫
    後，於民國九十四年四月四日前往位於臺北縣板橋市○○○
    路四一號二樓之台新國際商業銀行（以下簡稱台新銀行）板
    南分行，申請辦理00000000000000000號
    帳戶，復於取得存摺、提款卡、密碼單後之二、三日即將該
    存摺、提款卡、密碼單，在臺北縣土城市○○路「屈臣氏」
    商店附近，交付真實姓名年籍不詳之成年男子。以此方式幫
    助「方小姐」等人實行詐欺取財之犯罪行為。該「方小姐」
    所屬之詐欺集團意圖為自己不法所有，於同年月二十五日下
    午四時二十分許，撥打乙○○住處電話，佯稱乙○○之孫子
    幫朋友擔保貸款新臺幣（下同）二十萬元，無能力清償，要
    伊為孫子清償，否則要對乙○○之孫子不利等語詐騙乙○○
    ，指示乙○○匯款二十萬元至甲○○上開帳戶，乙○○不疑
    有他，而陷於錯誤，隨即於當（二十五）日下午六時八分許
    至位於臺中縣大里市○○路○段一二七號台新銀行大里分行
    ，透過自動櫃員機（ATM）分七次共匯出二十萬元至上開帳
    戶內，後乙○○發現遭騙，報警而循線查獲。
二、案經臺北縣政府警察局板橋分局報請臺灣板橋地方法院檢察
    署檢察官偵查起訴。
    理  由
一、訊據被告甲○○固不否認上開台新銀行板南分行帳戶係伊本
    人申請辦理，惟辯稱，並未將上開帳戶交付犯罪集團使用，
    伊平日在家中照顧幼子，丈夫工作不穩定，急需被告賺錢貼
    補家用，見中國時報廣告刊登「維婕娜（黛妃）化妝品有限
    公司徵家庭手工」廣告，依廣告上刊登之電話聯絡，由自稱
    「方小姐」之人接聽電話，據稱係裝填睫毛膏，一枝一元，
    材料、成品均由公司到府收送等語，被告一心想趕快賺錢貼
    補家用，遂允諾受雇為家庭代工，「方小姐」表示該公司薪
    資係以轉帳方式支付，為支付日後薪資，要求被告先至台新
    銀行開戶，並由業務員到府攜回帳戶存摺、提款卡辦理配貨
    登記，被告不疑有他，信以為真，並依「方小姐」指示於開
    戶時填寫四個帳戶作為約定轉入帳戶，並將上開辦理之台新
    銀行帳戶存摺及提款卡交與業務員，而伊當時不曉得提款卡
    密碼放在存摺內，三日之後「方小姐」無任何配貨通知，被
    告渾然不知，經打電話詢問配貨進度，先前電話竟成空號，
    被告雖有疑義，但帳戶內並無存款，認無損失，故未處理之
    云云。經查：
    (一)台新銀行板南分行00000000000000000
      號帳戶，為被告於九十四年四月四日申請開戶，嗣犯罪集
      團於九十四年四月二十五日撥打乙○○住家電話，詐騙乙
      ○○稱，乙○○之孫子無力清償擔保債務，要求代為清償
      ，否則將對乙○○孫子不利，使乙○○陷於錯誤，匯款二
      十萬元至指定之被告所申請之上開帳戶內，此有乙○○於
      警詢中指述，及台新銀行自動櫃員機交易明細表影本七張
      、台新銀行客戶基本資料表、帳戶0000000000
      0000交易明細表各一份在卷可按。
    (二)被告於警詢、偵查中一再堅稱上開帳戶存摺、提款卡放在
      機車裡面，開戶沒有多久即遺失，因為帳戶裡面沒有錢，
      所以沒有去辦理掛失止付云云。後於原審審理中突改稱係
      因受家庭代工廣告詐騙，而交付存摺提款卡等物云云。倘
      依被告所稱，確實遭人以家庭代工名義騙取存摺、提款卡
      等物，此乃被告受騙堪憫之事，應非屬配偶會加以責難之
      事由，何以不於警詢、偵查中供出上情，被告竟稱怕說出
      實情遭配偶責罵，豈不怪哉？又被告已因前開帳戶乙事經
      警方訊問及移送，檢察官復以被告身分訊問，被告應知事
      態嚴重，焉會僅因擔心配偶責罵而故意隱匿對己有利之陳
      述而增加其身繫囹圄之可能？又依被告所稱，家庭代工業
      者要求被告提供存摺、提款卡作為薪資轉帳登記，並指示
      伊於開戶時要設定四個指定帳號作為約定轉帳帳戶，此行
      徑實與常情相悖，被告如受雇為家庭代工，對方如需支付
      薪資，被告提供帳戶號碼或存摺封面影本供對方匯款即可
      ，何需提供帳戶存摺、提款卡及密碼等物，被告於原審審
      理中自承為高職商業經營科畢業，復有專櫃小姐工作經歷
      ，並非毫無常識及社會經歷之人，焉會相信該等荒誕說詞
      ，足見被告前開辯稱之詞，均係推諉卸責之詞，無足可採
      。再以，被告於原審審理中自承於上揭時、地交付存摺、
      提款卡、密碼單予「方小姐」所委託之成年男子之事實，
      惟辯稱係為供家庭代工受薪供雇主轉帳薪資之用，然審之
      卷附之被告前開帳戶之交易明細表所示，於九十五年四月
      四日以一千元開戶後，不到十分鐘即以提款卡將帳戶內之
      金錢提領一空，苟非開戶之初即有交付他人之意，豈有如
      是異於一般開戶常情之舉，且被告於警訊中稱係為理財之
      用而開戶，後改稱為家庭代工受薪之用，其對帳戶開戶之
      用途，前後供詞反覆，益證其所辯不可信，綜此，被告確
      於前述時、地非為受薪而交付提供上開帳戶之存摺、提款
      卡及密碼單供自稱「方小姐」之人使用之事實，堪予認定
      。
    (三)次以，金融機構對於個人開戶並未設有嚴格限制，一般常
      人均可自行申辦，而無使用他人帳戶之必要；且金融機構
      帳戶之存摺、提款卡攸關個人財產權益，一般人智識程度
      之人均有妥為保管、避免他人任意使用之認識，當無於非
      與本人具有相當親密或信賴關係之人間流通使用之可能性
      ；況現今犯罪集團或不法份子為掩飾其不法獲利行徑，避
      免司法機關之犯罪偵查，每利用他人金融機構帳戶遂行詐
      欺或其他財產犯罪，其犯罪手法業經政府及各類傳媒廣為
      宣導週知，期使民眾注意防範，一般人本於生活經驗，均
      足預見提供金融機構帳戶之存摺、提款卡，極有可能遭利
      用為詐騙或其他財產犯罪之工具。依被告智識程度、社會
      經歷，對於提供個人金融機構帳戶予素不相識之人使用，
      將有可能被利用作為實行財產犯罪之工具，自應有所預見
      。從而，被告可預見提供個人金融機構帳戶予他人使用，
      有被利用為詐騙工具使用之可能，係以此方式幫助「方小
      姐」及其所屬詐欺集團遂行詐欺取財之犯罪行為。綜上，
      本案事證明確，被告犯行堪予認定。
二、按九十四年二月二日修正公布，九十五年七月一日施行之刑
    法第二條第一項：「行為後法律有變更者，適用行為時之法
    律。但行為後之法律有利於行為人者，適用最有利於行為人
    之法律。」之規定，係規範行為後法律變更所生新舊法律比
    較適用之準據法，於新法施行後，應適用新法第二條第一項
    之規定，為「從舊從輕」之比較（最高法院九十五年第八次
    刑事庭會議決議意旨參照）。被告行為後，刑法第三十三條
    第五款關於罰金刑之規定、第四十一條關於易科罰金折算標
    準之規定，業於九十四年二月二日修正公布，刑法施行法亦
    於九十五年六月十四日修正增訂第一條之一，並均自九十五
    年七月一日起施行。關於罰金刑，刑法分則編各罪所定罰金
    刑之貨幣單位原為銀元，修正前刑法第三十三條第五款規定
    ：「罰金：一元（銀元）以上。」，而依罰金罰鍰提高標準
    條例規定，就七十二年六月二十六日前修正之刑法部分條文
    罰金數額提高二至十倍，其後修正者則不提高倍數，並依現
    行法規所定貨幣單位折算新臺幣條例規定，以銀元一元折算
    新臺幣三元；修正後刑法第三十三條第五款規定：「罰金：
    新臺幣一千元以上，以百元計算之。」，刑法第三十三條第
    五款所定罰金貨幣單位經修正為新臺幣後，刑法分則各罪所
    定罰金刑之貨幣單位亦應配合修正為新臺幣，為使刑法分則
    編各罪所定罰金之最高數額與刑法修正前趨於一致，乃增訂
    刑法施行法第一條之一：「中華民國九十四年一月七日刑法
    修正施行後，刑法分則編所定罰金之貨幣單位為新臺幣。九
    十四年一月七日刑法修正時，刑法分則編未修正之條文定有
    罰金者，自九十四年一月七日刑法修正施行後，就其所定數
    額提高為三十倍。但七十二年六月二十六日至九十四年一月
    七日新增或修正之條文，就其所定數額提高為三倍。」；從
    而，刑法分則編各罪所定罰金刑之最高數額，於上開規定修
    正後並無不同，惟修正後刑法第三十三條第五款所定罰金刑
    最低數額，較之修正前提高，自以修正前刑法第三十三條第
    五款規定有利於被告。是經綜合比較新舊法結果，以修正前
    刑法規定較有利於被告，應依刑法第二條第一項前段規定，
    一體適用修正前之刑法規定。
三、被告甲○○提供上開金融機構帳戶存摺、提款卡予不詳人士
    共組之詐欺集團實行詐欺取財之犯罪行為，核係犯刑法第三
    十條第一項前段、第三百三十九條第一項之幫助詐欺取財罪
    （檢察官起訴意旨原認被告基於幫助洗錢及幫助常業詐欺之
    不確定故意，提供帳戶予詐欺集團使用，而認其所為係犯刑
    法第三十條第一項、第三百四十條及洗錢防制法第九條第一
    項之幫助常業詐欺與幫助洗錢罪，經公訴人於原審法院九十
    五年七月十四日審判期日當庭減縮此部分犯罪事實為幫助詐
    欺之犯罪行為，並更正起訴法條為刑法第三十條第一項、第
    三百三十九條第一項之幫助詐欺取財罪，法院自應以減縮後
    之犯罪事實為審理範圍）。被告基於幫助「方小姐」及其所
    屬詐欺集團遂行詐欺取財犯行之不確定故意，而為犯罪構成
    要件以外之行為，為幫助犯，依刑法第三十條第二項規定，
    減輕其刑。（被告行為後，刑法第三十條雖經修正，於九十
    五年二月二日經總統公布，並自九十五年七月一日起施行。
    然觀諸修正前後幫助犯之規定，僅有文字之修正，無關成立
    幫助犯內容之實質之變更，對被告並無有利或不利，適用行
    為時之刑法，併此敘明）。
四、原審審酌被告恣意販售個人金融機構帳戶，助長詐欺犯罪之
    風氣，徒增司法機關偵查犯罪之困難程度，並致無辜民眾受
    騙，增加追討贓款難度、所肇損害非輕，應嚴予非難，兼衡
    其素行、智識程度、犯罪之動機、目的、手段，及被告犯後
    猶否認犯行犯行等一切情狀，量處有期徒刑五月，並依修正
    前刑法第四十一條第一項前段規定，諭知易科罰金之折算標
    準，其論罪科刑、認事用法，固非無見，惟查，原判決：事
    實欄依被告於原審審理時所承記載被告交付存摺、提款卡及
    密碼單之地點及對象，惟漏未敘及並認定交付之時日，且於
    理由欄中亦漏未論述認定交付時日之理由，尚有違誤。再按
    被告於原審審理時多次表示願與被害人達成民事和解，惟因
    故和解未能成立，詎其於本院準備程序期中突稱伊無做此事
    ，不想與被害人和解，且對本院提出可能查明被告交付存摺
    等物之動機之證據方法，亦嚴詞拒絕，態度倨傲，毫無悔意
    ，是公訴人以被告未與被害人達成和解，且被害人因犯罪造
    成損害重大，被告犯後態度不佳，原審量刑過輕為由，依被
    害人之請求提起本件上訴求為撤銷改判，非無理由，是原判
    決未及審酌及此，且原判決既有如上之可議，即屬無可維持
    ，應由本院將原判決予以撤銷改判。爰審酌被告之品行、犯
    罪之動機、手段、造成被害人損害非輕以及犯後態度倨傲、
    毫無悔意且拒不與被害人和解等一切情狀，量處如主文第二
    項所示之刑，以示懲儆。
五、本件被告經合法傳喚，遲誤審理期日而未到庭，其固於本院
    審理期日終結後，以腹痛就診未及到庭為由，檢附診斷證明
    書一紙具狀向本院聲請變更期日，然查本件審理期日為九十
    五年十一月三日上午十一時三十分，而被告因腹痛就診之時
    間，係在同（三）日下午二時五十一分，此業經本院向北城
    婦幼醫院查證明白，有該院出具之九十五年十一月十日回函
    一紙在卷可參，是被告因腹痛就診與遲誤審理期日並無關連
    ，自難認其未到庭之理由為正當，是被告即經合法傳喚（已
    於九十五年十月十八日下午三時二十分，合法送達本院審理
    通知書，有送達證書一紙在卷可稽）無正當理由未到庭，本
    件爰不待其陳述，逕行判決之。
據上論斷，應依刑事訴訟法第三百六十九條第一項前段、第三百
六十四條、第三百七十一條、第二百九十九條第一項前段，刑法
第二條第一項前段、修正前第三十條第一項前段、第二項、刑法
第三百三十九條第一項，罰金罰鍰提高標準條例第一條前段，判
決如主文。
本案經檢察官游明仁到庭執行職務。
中    華    民    國    95    年    11    月    17    日
                  刑事第十五庭審判長法  官  吳昭瑩
                                    法  官  王梅英
                                    法  官  李釱任
以上正本證明與原本無異。
不得上訴。
                                    書記官  洪秋帆
中    華    民    國    95    年    11    月    20    日
附錄：本案論罪科刑法條全文
刑法第339條
意圖為自己或第三人不法之所有，以詐術使人將本人或第三人之
物交付者，處5年以下有期徒刑、拘役或科或併科1千元以下罰金
。
以前項方法得財產上不法之利益或使第三人得之者，亦同。
前二項之未遂犯罰之。


司法院資訊處製作；財團法人民間司法改革基金會備份。
